臺灣高等法院刑事判決　　　　　　　　　　　　九十三年度上更(一)字第一０二號
　　上　訴　人　　臺灣臺北地方法院檢察署檢察官
　　被　　　告　　甲○○
　　指定辯護人　　本院公設辯護人周君穎
右上訴人因被告強盜等案件，不服臺灣臺北地方法院九十二年度重訴緝字第三號，中
華民國九十二年六月三十日第一審判決（起訴案號：臺灣臺北地方法院檢察署七十六
年度偵字第七三二九號），提起上訴，經判決後，由最高法院第一次發回更審，本院
判決如左：
    主  文
上訴駁回。
    理  由
一、公訴意旨以：甲○○與乙○○（業經本院七十七年度上更(一)字第二四四號判決判
    處有期徒刑七年，減為有期徒刑四年八月確定，並已執行完畢）共同意圖為自己
    不法之所有，於民國（下同）七十六年五月六日晚間八時許，夥同綽號「阿華」
    之「康清連」及綽號「阿宏」、「黑一堵」等不詳姓名之男子等七人，計議在臺
    北市○○○路○段四三號七樓七之五號甲○○住處設局邀丙○○聚賭後誣指有詐
    ，再強取財物。經丙○○邀丁○○（原名廖寶彩）赴約，由甲○○安排與乙○○
    、「康清連」二人賭麻將牌，每次輸贏新臺幣（下同）三百元，每台加一百元，
    每打完一局由甲○○抽取六百元。賭約二十分鐘後，「康清連」即藉口丙○○及
    丁○○詐賭，以電話囑綽號「阿宏」、「黑一堵」等四名男子攜帶開山刀及槍械
    ，於同日晚間九時許趕至。「康清連」即喝令丙○○及丁○○二人將身上現款及
    手飾悉數交出，因彼二人不從，「康清連」乃掀桌後猛掐丙○○之脖子使不能抗
    拒後，強行取走丙○○所有之金項鍊一條及戒指一只，並將丙○○及丁○○二人
    押至臺北市○○○路○段七七巷十九之二號「七七街卡拉ＯＫ店」。「康清連」
    與綽號「黑一堵」者等人脅迫周、廖二女必須交出現金五萬元，否則不放人，並
    由綽號「黑一堵」者與另外二人強押丙○○前去撥打電話，以朋友車禍需款孔急
    為由籌款，否則將押周、廖二女上車輪暴、拍照並殺掉埋屍荒山。綽號「黑一堵
    」者再押丁○○至廁所內，強取丁○○頸上之白金項鍊及手上玉鐲。因夜深無處
    籌款，乃迫令周、廖二女各書立保管單及金額五萬元之本票一紙，並命周、廖二
    前往臺北市○○○路東光百貨公司取款之際，為警當場逮捕。因認甲○○涉有陸
    海空軍刑法第八十四條結夥搶劫罪、刑法第三百零二條第一項妨害自由罪及第二
    百六十八條圖利賭博罪等罪嫌而提起公訴；嗣於九十二年六月二日原審法院第一
    次審判期日，檢察官當庭以言詞更正起訴法條為刑法第二百六十八條之圖利賭博
    罪及第三百三十條第一項之加重強盜罪。
二、右揭被告甲○○提供賭博場所及聚眾賭博之犯行，業據其於原審審理時坦承不諱
    （原審卷第十六頁、第三九頁至第四五頁、第七九頁、第八一頁至第八三頁、第
    九八頁至第九九頁），核與告訴人即受邀前往賭博之丙○○、丁○○二人及當天
    在場賭博之證人乙○○等人所陳情節（偵查卷第四頁反面至第六頁、第十二頁、
    第十四頁至第十五頁反面、第十七頁、本院九十三年四月十三日審判筆錄），均
    相符合。被告上開任意性自白核與事實相符，堪認被告確有意圖營利提供賭博場
    所及聚眾賭博之犯行。
三、公訴人認被告另與乙○○共同涉犯加重強盜罪嫌，係以告訴人丙○○、丁○○二
    人之指訴、共犯乙○○之警詢供述及自白書、保管單、本票、贓物領據等為其論
    據；然被告僅坦承向乙○○提議邀約周、廖二女前來聚賭後誣指有詐，命彼等以
    金錢賠償損失等情（原審卷第十六頁、第三九頁、第四一頁、第七九頁、第八一
    頁、第九八頁至第九九頁、本院九十三年三月十日準備程序筆錄），並辯稱其所
    能預見者僅係周、廖二女倘不肯交出財物，乙○○等人可能以恐嚇言詞逼迫周、
    廖二女交付財物，並未有強盜之主觀犯意，嗣乙○○電召綽號「阿宏」、「黑一
    堵」等人攜帶開山刀及槍械前來，「康清連」猛掐丙○○之脖子強取其金項鍊及
    戒指，並強押周、廖二女至「七七街卡拉ＯＫ店」，由綽號「黑一堵」者強取丁○○之白金項鍊及玉鐲，另喝令周、廖二女書立保管單及本票，迫令該二女於翌
    日備妥十萬元交付等情，已非其原先預定之犯罪計劃或主觀上所得預見，不應令
    其負該部分之刑責等語。經查：
１、按告訴人丙○○及丁○○於警詢時僅稱係由被告打電話邀彼等前往賭博，嗣由綽
    號「阿華」之「康清連」電召其餘四名歹徒持開山刀及槍械到場時，被告雖在旁
    ，並未制止，且就嗣後遭強行取走財物及強押至「七七街卡拉ＯＫ店」恫嚇迫令
    簽立保管單、本票部分，均未指訴被告有參與下手實施（偵查卷第十二頁至第十
    三頁、第十五頁反面至第十六頁）；雖丙○○、丁○○另分別稱：「最近約兩星
    期前我曾經跟甲○○提起要與許月燕合夥經營卡拉ＯＫ，甲○○說要幫忙找店，
    可能因此甲○○認為我們有錢而設局邀賭並謀議行搶的」、「看來是甲○○與『
    阿華』等人所設陷阱」、「（問：甲○○、乙○○在搶妳們過程中，有何舉動？
    ）這是他們二人設的陷阱，他們二人都在場，也沒有勸止」、「（問：甲○○是
    妳們這邊的人？還是乙○○、康清連那邊的人？）那些人我都不認識，我只認識
    丙○○，丙○○說要去打麻將，我當時傻傻的，我剛學會就去打，我感覺甲○○
    是乙○○等人那一夥的人，在打麻將時，還未打到一個小時，他們說詐賭，甲○○當時都沒有站出來講沒有這回事，所以我認為他們是設計好的」（偵查卷第一
    一頁、第一四頁、第一六頁反面、本院九十三年四月十三日審判筆錄第十五頁）
    等語，然涉案歹徒人數眾多，彼此間之犯意未必全然相同，且前開陳述尚屬告訴
    人於主觀上對犯案歹徒內部謀議策劃過程所為臆測之詞，並無其他積極證據足資
    佐證。告訴人既未就受害歷程明確指稱被告曾下手實施強盜犯行，自難據此推斷
    被告於謀議之初必有與乙○○、綽號「阿華」及「黑一堵」等人共同強盜之主觀
    犯意。
２、同案經已判決確定之乙○○雖於警詢時供稱犯案過程係由被告主謀策劃，並由其
    與被告、「康清連」等人共同事先商議云云（偵查卷第五頁反面、第六頁反面）
    ，然乙○○就犯罪所得贓物如何分配，則稱：「現款我分得八千元，康清連分得
    一萬二千元、金飾及鎖匙，是今要向那兩位女人索取贖金共十萬元而被查獲」（
    偵查卷第五頁反面），核與被告堅稱事後並未分得任何好處等語相符，另乙○○
    於本院上訴審準備程序時到庭僅稱：「人（即對被害人施暴之「黑一賭」、「阿
    宏」）是康清連找來的，康清連是我的朋友，年紀跟我差不多，我認識他差不多
    一個月，丙○○他們不是被搶，我以前有寫自白書，該自白書內容屬實」（本院
    上訴審九十二年九月三日準備程序筆錄），並未陳述被告就強盜部分有參與謀議
    ，乙○○復於本院審理時到庭證稱：「（問：要藉賭博來強盜是誰提議的？）沒
    有人提議，因我剛學會打麻將，甲○○說大家都是朋友在家裏打，我才去的。（
    問：你在警詢時稱：犯案過程都是甲○○主謀策畫，並由你、甲○○、康清連商
    議的等語有何意見？）（提示並告以要旨）我是甲○○打電話問我要不要到他那
    裏打麻將，我本來不想去，甲○○告訴我缺一腳，後來我才去，寫筆錄時我不知
　　道要如何表達，筆錄才會寫成這樣。（問：去東光百貨拿錢時，甲○○何以先走
　  掉？）我、甲○○、康清連的朋友一起去，我與姓康的朋友二人走前面，走到百
    貨公司十字路口，我看到丙○○、丁○○在雜貨店那裏，我們要走過去就被警察
    抓起來了。因甲○○那時走最後面，我被抓後我不知道他怎麼走掉的。（問：對
    於你在警詢稱：你分得八千元，康清連分得一萬二千元等語有何意見？）（提示
    並告以要旨）這個是刑事組的人邊寫，我邊答的，但我不是這樣子講的，當時我
　　頭腦空白，講什麼都忘記了，是我輸掉那些錢他先還給我。（問：你在高院九十
　  二年度上訴字第二七二六號庭訊時講的話是否均實在？）（提示並告以要旨）均
    實在。（問：保管單上為何有甲○○簽名？）（提示並告以要旨）這是在卡拉Ｏ
　　Ｋ時，康清連與丙○○、丁○○談好，女孩子們稱願意拿五萬元來談好，說身上
　  沒有現金要簽本票，因甲○○是叫我們去賭的，又認識丙○○她們，所以他在上
    面簽名當保證人。（問：在賭博說，是誰說詐賭？）發生這件事是其中一位小姐
    被康清連抓到手，說她耍老千。（問：她們有無承認詐賭？）最先不承認，經過
    康清連質問，對方不講話，康清連很生氣，就翻桌子。（問：那時康清連翻桌子
    後，你與甲○○在做什麼？）我們在旁邊，康清連發脾氣時，我們有跟他講一下
    ，甲○○也勸他好好講。（問：何以事發第二天甲○○要與你們去向被害人索取
    贖金？）當天晚上女孩簽了字條，第二天我們要去拿錢，我們不認識丙○○等人
    ，所以甲○○跟我們一起去。康清連把支票、手飾等東西交給我，康清連請甲○○跟我一起去，因甲○○認識丙○○等人」（本院九十三年四月十三日審判筆錄
　  ）。惟上開犯行涉及罪名之刑責及風險均屬重大，倘被告確如乙○○所言係強盜
    犯行主謀策劃之人，自不可能於犯罪得手後任由乙○○及「康清連」等人分贓，
　　本身未攫取任何不法利益；且乙○○於遭查獲後，書寫自白書（偵查卷第十九頁
 　 至第二二頁），詳敘本案發生經過，該自白書亦無一語提及係由被告策劃對丙○○、丁○○強盜。至被告於通緝歸案後，經原審訊以對起訴書所載犯強盜罪等事
    實之意見時所稱：「我承認犯行，我確實有參與商議叫丙○○、廖寶彩到我住處
    賭博，並設計要搶他們，只是我沒有下手實施搶奪及強盜的部分。乙○○和他的
    朋友押這二個女子上計程車過去，說要叫他們第二天再拿錢出來，我有跟著坐計
    程車去。（問：當初乙○○與你協議如何分贓？）沒有說好，他只說對方很多錢
　　，要分一些給我」等語，核其真意應係自白參與商議對告訴人恐嚇取財，及經「
　  康清連」之囑隨同前去取款之意，尚未足援為認定被告有參與商議、籌劃強盜之
    論據。
３、告訴人丙○○、丁○○二人於警詢時證稱：綽號「阿華」者脅迫其二人各書立表
    明代乙○○保管五萬元應於七十六年五月七日歸還之保管單一紙，合計金額為十
    萬元，均係由丙○○書寫文字，因不敢簽署真名，乃以「周洛安」、「廖小惠」
    為名簽立並蓋指印（偵查卷第十一頁、第十六頁），並有上揭保管單二紙在卷（
    偵查卷第九頁）可稽。對照被告之供詞及其於前開保管單上署名保證之情節以觀
    ，被告自身於事後亦已成為乙○○、綽號「阿華」者等人加害之對象，倘被告事
    前與乙○○等人就強盜之犯行有主觀上之犯意聯絡，自無庸於得手後猶在告訴人
    所書立之保管單上簽名保證該項債務，陷己成為遭乙○○等人追討金錢之對象。
    被告所辯前開保管單上有「保證人甲○○」之簽名及按捺指印，係因乙○○等人
    以丙○○等二名女子乃被告找來賭博為由，迫令被告在該保管單上簽名保證付款
    ，其不得已而屈從之後，因恐遭乙○○等人逼迫取款始行潛逃，並未就強盜部分
    犯行與乙○○等人有謀議等語（原審卷第八三頁、第一００頁，本院上訴審九十
    二年九月三十日審判筆錄第二頁至第三頁、第五頁）等語，堪予採信。
４、綜上所述，告訴人並未能明確指述被告確有實施強盜犯行，對犯案歹徒內部主觀
    謀議範圍僅以臆測，而被告非但於事後未分得任何贓款財物，尚且被迫於告訴人
    書立之保管單上具名保證，足認被告除曾提議提供賭博場所邀約告訴人前來聚賭
    ，並誣指告訴人詐賭而以恐嚇方式取財物之外，並未與乙○○、綽號「阿華」及
    「黑一堵」等人就加重強盜告訴人之犯行部分有主觀上之犯意聯絡，該部分犯行
    應係乙○○等人臨時起意所為，並已逾被告主觀上之計畫與其所得預見之範圍。
    而按共同正犯之所以應對其他共同正犯所實施之行為負其全部責任者，以就其行
    為有犯意之聯絡為限，若他犯所實施之行為，超越原計畫之範圍，為其所難預見
　  者，則僅應就其所知之程度，令負責任，未可概以共同正犯論（最高法院五十年
    台上字第一０六０號判例意旨參照），自不應令被告就乙○○等人所為強盜犯行
    部分負共同正犯之責任。
四、核被告所為，係犯刑法第二百六十八條前段之意圖營利提供賭博場所罪、同條後
    段之意圖營利聚眾賭博罪及第三百四十六條第一項之恐嚇取財罪。公訴人認被告
    涉犯刑法第三百三十條第一項加重強盜罪部分，應僅構成同法第三百四十六條第
    一項之恐嚇取財罪，此部分起訴法條尚有未洽。被告就上開恐嚇取財部分之犯行
    ，與乙○○、「康清連」等人間，有犯意之聯絡及行為之分擔，應論以共同正犯
    。被告所犯上開三罪間，有方法結果之牽連關係，應依刑法第五十五條規定，從
    一重以恐嚇取財罪處斷。
五、按案件因時效已完成者，應諭知免訴之判決，刑事訴訟法第三百零二條第二款定
    有明文。查被告犯罪行為終了於七十六年五月六日，經公訴人於同年月九日開始
　　偵查，並於七十六年（原審判決書記載為七十九年）六月三十日提起公訴，嗣因
 　 被告逃匿，經臺灣臺北地方法院於七十六年十月二十一日發布通緝，致審判之程
    序不能繼續。而被告所犯刑法第三百四十六條之恐嚇取財罪，其最重本刑為五年
    有期徒刑，依刑法第八十條第一項第二款規定，追訴權時效為十年。復依刑法第
    八十三條第一項、第三項規定，及參照司法院二十九年院字第一九六三號解釋意
    旨，本案追訴權之時效期間應加計因通緝而停止之二年六月期間，共計為十二年
    六月。惟自公訴人於七十六年五月九日開始偵查，迄同年十月二十一日止由原審
    法院發布通緝之期間（扣除起訴後至七十六年七月四日繫屬於臺灣臺北地方法院
    之五日），依司法院大法官釋字第一三八號解釋意旨，此時追訴權既無不行使之
　  情形，自不生時效進行之問題，亦應予以加計。本件追訴權時效業於八十九年四
    月十七日完成，自不得再行追訴。原審爰就被告被訴犯罪部分為免訴之諭知，揆
    諸前揭規定及說明，經核於法並無不合。
六、檢察官提起上訴意旨以：（一）本案犯行係被告提議、策劃，經同案共犯乙○○
    於警、偵訊時供述甚詳，並有乙○○之自白書可據。原審未傳訊乙○○以查明真
    相，逕認乙○○之供詞不可採；（二）原審已認定告訴人丙○○係經被告多次邀
    約始赴約賭博，佯裝參與賭博之乙○○、「康清連」亦係由被告所安排，且牌局
    進行不到二十分鐘，「康清連」藉故告訴人詐賭，再電約在外接應之綽號「阿宏
    」、「黑一堵」等男子強劫告訴人財物，並逼迫告訴人簽下本票，被告有參與賭
    博及恐嚇取財犯行，原審認持刀強盜部分逾被告共同犯意，顯有矛盾；（三）因
    告訴人丙○○認識被告，致被告無法以化名在保管單上簽名，僅得退居保證人之
    地位並寫下真名，藉以掩飾共犯身分；（四）被告配合歹徒強押告訴人至卡拉Ｏ
    Ｋ店，更足見被告對於強盜犯行有犯意聯絡及行為分擔，指摘原判決不當云云。
    惟查，乙○○並未供述被告就強盜部分有參與謀議，且被告亦未獲得不法利益，
    猶於事後因恐遭「康清連」等人加害，而於告訴人所書立之保管單上簽名保證該
    項債務，堪微同案共犯乙○○為警逮捕時所供稱係由被告主謀策劃強盜犯行云云
    ，應係乙○○在被告尚未到案之情況下，為卸免罪責而將罪行推由未到案之被告
    承擔，而被告除曾提議提供賭博場所邀約告訴人前來聚賭，並誣指告訴人等詐賭
    ，以恐嚇方式取告訴人之財物外，並未就乙○○等人臨時起意之加重強盜犯行部
    分有主觀上之犯意聯絡，不應令被告就強盜犯行部分負共同正犯之責任，均已如
    前述。檢察官之上訴，核無理由，應予駁回。
據上論斷，應依刑事訴訟法第三百六十八條，判決如主文。
本案經檢察官黃柏齡到庭執行職務
中　　華　　民　　國　　　九十三　　　年　　　四　　　月　　  二十七　　日
                              臺灣高等法院刑事第六庭
                                  審判長法  官  陳　春　秋
                                        法  官  洪　英　花
                                        法  官  王　麗　莉
右正本證明與原本無異。
檢察官如不服本判決，應於收受送達後十日內向本院提出上訴書狀，其未敘述上訴之
理由者並得於提起上訴後十日內向本院補提理由書（均須按他造當事人之人數附繕本
）。
                                        書記官  蘇  秋  
中　　華　　民　　國　　　九十三　　　年　　　四　　　月　　  二十七　　日
